---
title: "Txakur gorotzen kanpaina Elorrion"
author: "Norberto Asensio"
date: "20/12/2018"
output: html_document
---

##Zeregina

Elorrioko udaletxean txakur gorotzen aurkako kanpaina gogor bat eraman zen. Bi astetako Kanpaina honetan 20 boluntario erabili ziren txakurren jabeak ezkutuan jarraitzeko, eta bere txakurren kaka jaso ez bazuten, boluntarioek hau poltsa baten sartu eta ondoren pakete baten postaz bidali zien jabeei "hurrengoan mesedez jaso edo 200 eurotako isuna edukiko duzu" udalak idatzitako oharrarekin. Kanpaina ondoren udalak kaleko gorotz zikinkeria hobetu den ala ez estimatzeko inkesta bat pasa dio Elorrioko 30 pertsonari zikinkeria neur zezaten 0tik 100ra eskala batean, eta inkesta bera pasa zaio kanpainarik egin ez zen txakurren arrasto fekal antzerakoak dauzkan Arrasate herriko 40 pertsonari. Elorrioko udalak kontratatu zaitu eta behean analisien emaitzak dagoeneko atera dituzu. Emaitzek ematen duen informaziorekin interpretatu kanpainak funtzionatu duen ala ez modu zientifiko baten idatziz. Interpretazioa hobeto egiteko adierazi lehenago ze analisia erabili den eta zergatik, eta baita analisi hori egiteko kontutan hartu diren aurretiko estatistikoak.

#Datoak

```{r}
kaka<-c(82,85,96,77,40,20,80,76,67,55,69,70,78,100,100,100,60,30,66,100,90,91,92,80,10,15,22,5,32,50,22,44,14,15,16,15,10,60,40,30,20,12,14,18,19,25,10,7,2,20,1,3,45,32,24,26,23,23,26,28,55,12,27,13,14,9,9,12,9,43)
herria<-c(rep("Arrasate",30),rep("Elorrio",40))
#taula baten jarri
alk.datoak<-data.frame(kaka,herria)
```

#Grafikoak

```{r}
boxplot(kaka~herria,data=alk.datoak,
        ylab="zikinkeri maila",xlab="herria",main="herrien arteko gorotz-zinkinkeri maila")
```

batezbestekoak atera

```{r}
mean(alk.datoak[1:30,]$kaka)
mean(alk.datoak[31:70,]$kaka)
```
jarri ere batazbestekoak grafikoan

```{r}
boxplot(kaka~herria,data=alk.datoak,
        ylab="zikinkeri maila",xlab="herria",main="herrien arteko gorotz-zinkinkeri maila")
points(c(64.6,21.1),pch=17)#17, triangelua
```


#Aurretikoak

```{r}
#aldagaien normaltasuna grafikoetan
par(mfrow=c(1,2))#bi grafikoak batera lerro 1 zutabe 2
library(car)
qqPlot(alk.datoak[1:30,]$kaka,main="Arrasate Q-Q plot",ylab="datoak")
qqPlot(alk.datoak[31:70,]$kaka,main="Elorrio Q-Q plot",ylab="")
```

```{r}
#normaltasun testa
shapiro.test(alk.datoak[1:30,]$kaka)
shapiro.test(alk.datoak[31:70,]$kaka)
```

```{r}
#leveneTest homozedastizidadea ikusteko
library(car)
leveneTest(kaka~herria,data=alk.datoak)

#askatasuna
library(lmtest)
dwtest(kaka~herria,data=alk.datoak)
```

##Analisia

```{r}
wilcox.test(kaka~herria,data=alk.datoak)
```

```{R}
#efektuaren tamaina
library(coin)
MW = wilcox_test(kaka~herria,data=alk.datoak)
MW
(effect<-abs(-1.9189)/sqrt(14))
```

##Interpretazioa

Ikerlariaren lehengo aukera herrien arteko txakur zikinkeri fekalaren pertzepzioa konparatzeko Student-en t froga egitea izan da, hau da, batazbestekoak konparatzeko analisi parametrikoa. Halere, analisi hau egiteko aurretikoak betetzen ez direnez (normaltasuna, homozedastizidadea, eta puntuaketen askatasuna), bere baliokide parametrikoa erabili du: Wilcoxon-Mann-Whitney froga. Froga honek Arrasaten dagoen gorotz txakur zikinkeria (batezbestekoa = 64.6) eta Elorrikoa (batezbestekoa = 21.1) baino esaguratsuki handiagoa dela azaltzen du (W = 1050, p < 0.05), diferentzia honen efektuaren tamaina handia izanik (r = 0.51). Beraz, kanpainaren eragina positiboa izan dela defenda dezakegu emaitza hauek ikusita.


